臺北高等行政法院判決　　　　　　　　　　　　　　九十二年度訴字第二三九一號
　　　　　　　　　　　　　　　.
　　原　　　告　華新餐廳股份有限公司
　　代　表　人　甲○○
　　訴訟代理人　吳思儀（會計師）
　　　　　　　　丙○○　　　　.
　　被　　　告　財政部臺北市國稅局
　　代　表　人　張盛和（局長）
　　訴訟代理人　乙○○
　　　　　　　　丁○○
　　　　　　　　戊○○
右當事人間因營業稅事件，原告不服財政部中華民國九十二年四月七日台財訴字第０
九二一三五二二六四號訴願決定，提起行政訴訟。本院判決如左：
    主  文
訴願決定及原處分（復查決定）均撤銷。
訴訟費用由被告負擔。
    事  實
一、事實概要：
    緣被告以原告涉嫌於民國（下同）八十五年七月至同年八月間進貨，價款計新台
    幣（下同）五、三００、０四０元（不含稅）未依法取得憑證，卻以非交易對象
    合億木業股份有限公司（下稱合億公司）及皓鵬木業股份有限公司（下稱皓鵬公
    司）所開立統一發票計七紙，充當進項憑證申報扣抵銷項稅額，案經臺北市稅捐
    稽徵處（下稱原處分機關）查獲，審理違章成立，核定補徵營業稅二六五、００
    二元，並依稅捐稽徵法第四十四條規定，按未依法取得憑證總額經查明認定之總
    額處百分之五罰鍰計二六五、００二元。原告不服，申請復查未獲變更，提起訴
    願經遭駁回，遂提起行政訴訟。
二、兩造聲明：
  (一)原告聲明：
    1.訴願決定及原處分均撤銷。
    2.訴訟費用由被告負擔。
  (二)被告聲明：
    1.駁回原告之訴。
    2.訴訟費用由原告負擔。
三、兩造之主張：
  (一)原告主張之理由：
    1.本件原處分之主要證據，為台灣高雄地方法院檢察署檢察官八十六年度偵字第
      二０五六八、二一六八六、二八五八二號起訴書所載犯罪事實，指明訴外人蔡
      崇志、黃秋燕實際負責之合億公司，自八十五年一月間起，意圖幫助交易客戶
      天藤企業有限公司（以下稱天藤公司）、高宏木材行等下游廠商逃漏營業稅。
      明知與天藤等公司行號指明要求開立發票買受人之興泰木材行等多家行號，與
      合億公司並無直接交易之事實，竟指示該公司會計訴外人黃惠珍等偽造合億公
      司之不實交易發票給與興泰木材行等多家公司行號，跳開發票金額高達一、一
      ０三、三八九、七００元，而推論原告應非直接與合億公司及皓鵬公司有交易
      實情，虛報進項稅額，因之補稅裁罰。查上開起訴書所載，合億公司跳開發票
      與興泰木材行等多家公司行號，其中並無原告或其負責人甲○○列名其中，足
      證原告並非向天藤等公司行號進貨，取得合億公司所開立之發票，而係直接向
      合億公司及皓鵬公司進貨。被告空言指摘，應負舉證責任。
    2.合億公司自八十五年一月至八十六年六月止，開立發票之銷售淨額為二、一八
      四、七九四、六一五元，縱合億公司跳開發票一、一０三、三八九、七００元
      屬實，但尚有二、０八一、四０四、九一五元，佔總銷售淨額達百分之六五．
      三五，係非以跳開方式開立之統一發票。而原處分機關不分跳開者或非跳開者
      ，統統以跳開發票論，一律按虛報進項稅額，補稅裁罰顯屬不當，且被告並未
      提出認定原告為被跳開發票公司之證明。
    3.因往昔濫伐森林殆盡，絕大部分木材均由國外輸入，高雄市即為木材進口之重
      鎮，如林商號等知名大企業的工廠，均設於高雄，進口原木，製成合板等木製
      品。原告因裝潢支應所需木材、合板甚多，而合億公司及皓鵬公司無論就營業
      額或存貨金額而論，均為大批發商，其所報木材、合板之價格，不僅較臺北市
      供應低廉甚多，且較具同業都便宜，原告始捨近求遠，以節省開支，並無不符
      一般商業常情之處。
    4.八十五年帳證因為八十六年颱風淹水滅失，所以無法提出資料，且被告當時並
      未要求原告要查帳。
  (二)被告主張之理由：
    1.按「營業人當期銷項稅額，扣減進項稅額後之餘額，為當期應納或溢付營業稅
      額。‧‧‧進項稅額，指營業人購買貨物或勞務時，依規定支付之營業稅額。
      」及「營業人左列進項稅額，不得扣抵銷項稅額：一、購進之貨物或勞務未依
      規定取得並保存第三十三條所列之憑證者。」，分別為行為時營業稅法第十五
      條及同法第十九條第一項第一款所明定。
    2.原告違章事實，有系爭統一發票影本、臺灣高雄地方法院檢察署檢察官八十六
      年度偵字第二０五六八、二一六八六、二八五八二號起訴書影本等資料附卷可
      稽，違章事證明確，洵堪認定。次依上開起訴書記載：「一、蔡崇志、黃燕秋
      夫妻係合億公司、‧‧‧皓鵬公司、‧‧‧（下稱合億公司關係企業）之實際
      負責人，其二人自八十五年一月間起，意圖幫助交易客戶即納稅義務人天藤公
      司、高宏合板行等下游廠商逃漏營業稅，明知與天籐等公司指名要求開立為發
      票買受人之興泰木材行等多家公司行號，與合億公司關係企業並無直接交易之
      事實，竟指示該公司會計黃惠珍等偽造合億關係企業之不實交易發票給興泰木
      材行等多家公司，累計八十五年一月起至八十六年六月間止，跳開發票方式金
      額達一、一○三、三八九、七○○元‧‧‧。」。另查原處分機關曾分別以北
      市稽核乙字第八七０一七五四八００號及八十八年三月三日北市稽核乙字第八
      八００四九六八００號函請原告提示相關帳冊憑證並說明系爭交易情形，惟原
      告除檢送系爭七紙發票外，並未提供相關交易資料供核。系爭進項統一發票品
      名所載合板等貨品，顯與原告之營業項目餐飲業不符，縱使原告於案關年度整
      修餐廳設備需裝潢用之木材、合板，惟此類建材在臺北市即有多家供應商可供
      採購，原告卻捨近求遠，向高雄之合億公司、皓鵬公司購買，實與一般商業常
      情不符。
    3.按「營利事業依法規定應自他人取得憑證而未取得‧‧‧應就其未取得憑證‧
      ‧‧應查明認定之總額，處百分之五罰鍰。」，為稅捐稽徵法第四十四條所明
      定。原告於於八十五年七月至同年八月間進貨計五、三００、０四０元（不含
      稅）未依法取得憑證，卻以非交易對象涉嫌跳開發票之合億公司及皓鵬公司所
      開立統一發票計七紙，充當進項憑證申報扣抵銷項稅額，違章事證明確，足堪
      認定，業如前述。原處分機關乃核原告未依法取得憑證總額五、三００、０四
      ０元，處百分之五罰鍰計二六五、００二元，揆諸前揭法條規定，並無違誤。
    理  由
一、按課稅處分係負擔處分，處分機關須就符合課稅要件之事實為確實證明，俾符依
    法行政原則，否則課稅處分即屬違法。因而課稅處分由處分機關負客觀舉證責任
    ，亦即訴訟中對於課稅要件事實之存否不明時，應由課稅機關負擔此事實存否不
    明之不利益（受敗訴判決）。次按租稅稽徵程序，稅捐稽徵機關應依職權調查原
    則而進行（司法院釋字第五三七號解釋參照），對當事人有利及不利之情形應一
    律注意（行政程序法第九條參照），而納稅義務人就其管領範圍內有關稅捐之事
    實，應負協力義務。惟此項納稅義務人之協力義務，並不使課稅處分之客觀舉證
    責任倒置（違反協力義務之效果僅是將之作為心證斟酌之事項），課稅機關仍應
    就課稅處分之要件事實負客觀舉證責任，此項客觀舉證責任分配反射於訴訟過程
    中當事人之具體舉證活動，乃課稅機關就課稅處分之要件事實應最先為具體之舉
    證即由其負最先之具體舉證責任，課稅機關應先就課稅處分之要件事實提出初步
    之積極證明，始能要求課稅處分相對人盡其協力義務。否則無異要納稅義務人就
    課稅處分要件事實不存在負客觀及具體之舉證責任。其次協力納稅義務人既是就
    其管領範圍內有關稅捐之事實負協力義務，自是以其可能協力為前提。
二、本件原處分以原告於八十五年七月至八月間進貨，價款計五、三００、０四０元
    ，未依法取得憑證，卻以非交易對象跳開發票行號合億公司及皓鵬公司所開立統
    一發票計七紙，充當進項憑證申報扣抵銷項稅額，核定補徵營業稅二六五、００
    二元及科處罰鍰二六五、００二元，無非是以臺灣高雄地方法院檢察署檢察官八
    十六年度偵字第二０五六八、二一六八六、二八五八二號起訴書及函請原告提示
    相關帳冊憑證並說明系爭交易情形，惟原告除檢送系爭七紙發票外，並未提供相
    關帳證交易資料供核為據。惟查：
(一)、合億公司及皓鵬公司之實際負責人即訴外人蔡崇志、黃燕秋夫妻確因涉嫌幫助
      交易客戶即納稅義務人天藤公司、高宏合板行及義勝木材行等下游廠商逃漏營
      業稅，明知與天籐公司指名要求開立為發票買受人之興泰木材行等多家公司行
      號，與合億公司關係企業並無直接交易之事實，竟指示該公司會計黃惠珍等偽
      造合億關係企業之不實交易發票給興泰木材行等多家公司遭檢察官提起公訴，
      嗣並經台灣高雄地方法院八十七年度訴字第九一三號判決有罪，此有該判決書
      附卷及臺灣高雄地方法院檢察署檢察官八十六年度偵字第二０五六八、二一六
      八六、二八五八二號起訴書附原處分卷可稽。然上開起訴書中合億公司及皓鵬
      公司所跳開發票之公司行號，並無原告或其負責人甲○○列名其中，判決書附
      表所載取得合億公司及皓鵬公司所跳開發票之發票買受人中，亦無原告或其負
      責人甲○○，所跳開之發票並無系爭發票。而合億公司及皓鵬公司非虛設行號
      公司，實際有在營業，合億公司八十五年度期末存貨一九二、七一九、五四八
      元，皓鵬公司一五四、二一九、一六０元，此有該等公司八十五年度營利事業
      所得稅結算申報書及所附資產負債表在訴願卷為證，亦為被告所不爭執。原處
      分所憑認定之起訴書與原告係取得合億公司及皓鵬公司所跳開之發票，並無關
      連。被告雖主張合億公司及皓鵬公司涉嫌跳開統一發票逃漏營業稅，經高雄市
      稅捐稽徵處移送刑事偵辦，高雄市稅捐稽徵處以檢察官起訴書及查核清單（即
      專案申請調檔統一發票查核清單）函送原處分機關查處，原告位列查核清單一
      三九頁云云。然該查核清單僅表示原告取得合億公司及皓鵬公司發票，如果該
      查核清單上所示原告取得合億公司及皓鵬公司發票曾移送刑事偵辦，嗣法院之
      刑事判決所認定取得合億公司及皓鵬公司所跳開發票之發票並無系爭發票，所
      跳開發票之發票買受人中無原告或其負責人甲○○，豈不反足以證明系爭發票
      並非合億公司及皓鵬公司所跳開之發票，原告並非取得合億公司及皓鵬公司跳
      開之發票？是原處分機關或被告不但不能依上開起訴書或判決書證明原告取得
      合億公司及皓鵬公司跳開之系爭發票，且其未提出初步之積極證明原告原告取
      得合億公司及皓鵬公司跳開之發票，卻要求原告提出相關帳冊憑證供核已有可
      議。何況原告之八十五年帳冊憑證遭瑞伯颱風所挾大雨浸濕毀無法辯識，經向
      被告所屬松山稽徵所報備獲備查，此有該所八十八年四月二十八日財北國稅松
      山審字第六一九三三號函在卷為證。原告八十五年帳冊憑證既遭瑞伯颱風所挾
      大雨浸濕毀無法辯識，已無從提出供查，原告未提出，亦不能認原告未盡此協
      力義務，而作不利於原告之認定。
(二)、原告主張往昔濫伐森林殆盡，絕大部分木材均由國外輸入，高雄市即為木材進
      口之重鎮，如林商號等知名大企業的工廠，均設於高雄，進口原木，製成合板
      等木製品，原告因裝潢支應所需木材、合板甚多，而合億公司及皓鵬公司無論
      就營業額或存貨金額而論，均為大批發商，其所報木材、合板之價格，不僅較
      臺北市供應低廉甚多，且較具同業都便宜，原告始捨近求遠，以節省開支，其
      與合億公司及皓鵬公司交易，係第一次交易，以現金分次支付等語，無論是否
      可信，然被告既無法就原告所取得之系爭發票是合億公司及皓鵬公司跳開之發
      票為證明，即不能以原告取得合億公司及皓鵬公司跳開之發票，而認其有未依
      法取得憑證，卻以非交易對象之合億公司及皓鵬公司所開立統一發票充當進項
      憑證申報扣抵銷項稅額補徵營業稅，並依稅捐稽徵法第四十四條規定科處罰鍰
      。
三、從而，原處分以原告未依法取得憑證，卻以非交易對象合億公司及皓鵬公司所開
    立統一發票計七紙，充當進項憑證申報扣抵銷項稅額，核定補徵營業稅二六五、
    ００二元，並依稅捐稽徵法第四十四條規定，按未依法取得憑證總額經查明認定
    之總額處百分之五罰鍰計二六五、００二元，尚嫌速斷。訴願決定予以維持，尚
    有未洽。原告訴請撤銷為有理由，爰併予撤銷，由被告再詳查事實後另為適法處
    分。
四、據上論結，本件原告之訴為有理由，爰依行政訴訟法第九十八條第三項前段，判
    決如主文。
中      華      民      國    九十三    年     十一     月     十一     日
                                  臺北高等行政法院  第二庭
                                            審判長  法  官  姜素娥
                                                    法  官  陳國成
                                                    法  官  吳東都
右為正本係照原本作成。
如不服本判決，應於送達後二十日內，向本院提出上訴狀並表明上訴理由，如於本判
決宣示後送達前提起上訴者，應於判決送達後二十日內補提上訴理由書（須按他造人
數附繕本）。
中      華      民      國    九十三    年     十一     月     十一     日
                                                    書記官  李金釵
